臺灣高等法院臺中分院刑事判決　　　　96年度上易字第1107號
上　訴　人
即　被　告　甲○○
　　　　　　戊○○
上列上訴人因詐欺案件，不服臺灣臺中地方法院96年度易字第
654號中華民國96年4月30日第一審判決（起訴案號：臺灣臺中地
方法院檢察署95年度偵字第25566號、96年度偵字第314號；移送
併案案號：96年度偵字第398號），本院判決如下：
    主    文
甲○○幫助共同連續意圖為自己不法之所有，以詐術使人將本人
之物交付，處有期徒刑貳月，如易科罰金，以銀元佰元即新臺
幣玖佰元折算壹日；減為有期徒刑壹月，如易科罰金，以銀元
佰元即新臺幣玖佰元折算壹日。
戊○○幫助共同連續意圖為自己不法之所有，以詐術使人將本人
之物交付，累犯，處有期徒刑陸月，如易科罰金，以銀元佰元
即新臺幣玖佰元折算壹日，減為有期徒刑參月，如易科罰金，以
銀元佰元即新臺幣玖佰元折算壹日。
    事  實
一、戊○○前於民國八十六年間因犯贓物罪，經臺灣高等法院高
    雄分院判處有期徒刑八月確定；復於八十六年間，因犯常業
    詐欺罪，經本院判處有期徒刑一年八月確定，並定應執行有
    期徒刑二年二月確定，送監執行，於九十一年五月三十一日
    縮刑期滿執行完畢。詎戊○○不知悔悟，其與甲○○均可預
    見金融帳戶係個人理財之重要工具，關係個人財產、信用之
    表徵，一般人收購他人名義之金融帳戶使用，常與詐欺取財
    之犯罪密切相關，且取得他人存摺之目的，在於收取贓款及
    掩飾犯行不易遭人追查，又對於提供帳戶之行為本身，雖無
    引發他人萌生犯罪之確信，但仍不顧他人所可能遭受之危險
    ，竟各自基於縱若有人持以犯詐欺取財罪亦不違反其本意之
    幫助之犯意，戊○○於九十五年四月十九日某時，在臺中市
    ○○街二號，將其先前向中華郵政股份有限公司臺中北屯郵
    局（下稱臺中北屯郵局）所申請開立取得帳號000000
    00000000號存款帳戶存摺一本、提款卡一張及密碼
    一份，交付與乙○○使用（原審法院因詐欺案通緝中）；甲○○則於九十五年四月二十日十二時，在臺中市○○路與福
    龍街口之臺中中正路郵局前，將其向中華郵政股份有限公司
    臺中中正路郵局（下稱臺中中正路郵局）所申請開立取得帳
    號00000000000000號帳戶存摺一本、提款卡
    一張及密碼一份、印章一顆，交付乙○○使用。嗣乙○○取
    得戊○○、甲○○前開帳戶存摺、提款卡及密碼後，即將之
    轉交予姓名年籍不詳、綽號「文龍」之成年男子，該「文龍
    」之成年男子取得戊○○、甲○○前開帳戶存摺、提款卡及
    密碼後，即與真實姓名年籍不詳之「何雅芳」、「蘇志成」
    、「鄭雅雯」、「蔡經理」等人及其餘姓名年籍不詳之成年
    詐欺集團成員共同基於意圖為自己不法之所有之概括犯意聯
    絡，連續為下列詐騙行為：
  (一)於九十五年四月二十一日上午某時，吳蕙蘭因見詐欺集團所
    刊登之貸款廣告撥打電話聯絡後，即有姓名年籍均不詳、自
    稱「何雅芳」、「蘇志成」之成年詐騙集團成員，詐稱可代
    為辦理貸款等語，致吳蕙蘭陷於錯誤，分別於九十五年四月
    二十一日十四時三十分、十六時三十三分、同年月二十四日
    十五時四十二分、十六時五十四分、同年月二十五日十時二
    十二分，均在彰化縣二林鎮郵局，臨櫃匯款三萬八千四百元
    、三萬元、三萬元、六萬元、五萬七千六百元，共計匯款二
    十一萬六千元至戊○○前開臺中北屯郵局帳戶後，隨即遭提
    領一空。
  (二)於九十五年四月二十七日，丙○○見該詐欺集團所刊登之貸
    款廣告撥打電話聯絡後，該詐欺集團人員即向丙○○詐稱須
    先付保證金始可貸款等語，丙○○因而陷於錯誤，於九十五
    年四月二十七日九時二十九分，在郵局臨櫃匯款新臺幣（下
    同）一萬零八百元至戊○○前開臺中北屯郵局帳戶後，旋即
    遭提領一空。
  (三)於九十五年五月五日，丁○○因見前開詐欺集團所刊登之貸
    款廣告撥打電話聯絡後，該姓名年籍不詳、自稱「鄭雅雯」
    、「蔡經理」之成年詐欺集團人員即向丙○○詐稱須先付保
    證金始可貸款等語，丁○○因而陷於錯誤，於九十五年五月
    八日十四時四十四分，在高雄新興郵局臨櫃匯款三萬元至甲○○前開臺中中正路郵局帳戶後，隨即遭提領一空。
二、案經臺中市警察局第一分局報請臺灣臺中地方法院檢察署檢
    察官偵查起訴，及臺南縣警察局善化分局報請臺灣臺南地方
    法院檢察署檢察官呈請臺灣高等法院檢察署移轉同署檢察官
    移送併案審理。
    理  由
一、按被告以外之人於審判外之陳述，雖不符刑事訴訟法第159
    條之1、159條之2、159條之3、159條之4等規定，而經當事
    人於審判程序同意作為證據，法院審酌該言詞陳述或書面陳
    述作成時之情況，認為適當者，亦得為證據。當事人、代理
    人或辯護人於法院調查證據時，知有第159條第1項不得為證
    據之情形，而未於言詞辯論終結前聲明異議者，視為有前項
    之同意，刑事訴訟法第159條之5定有明文。本件被告等於本
    院審理時，就證人即乙○○、丙○○、丁○○、吳蕙蘭等人
    於審判外之陳述部分，未就其證據能力聲明異議，本院審酌
    該言詞陳述作成時之情況，並查無其他不法之情狀，足認為
    得為本案之證據，依刑事訴訟法第159條之5之規定，有證據
    能力，合先說明。
二、訊據被告戊○○、甲○○固坦承有於前揭時、地，各自將所
    設立之臺中北屯郵局、臺中中正路郵局帳戶存摺、提款卡、
    密碼、印章等物交予乙○○，惟均矢口否認有何幫助詐欺取
    財犯行，被告戊○○辯稱：係乙○○告知伊可以參加郵局舉
    辦之抽獎活動，伊等才會將帳戶存摺、提款卡交給乙○○，
    並未將密碼告訴乙○○，伊並無幫助詐欺取財犯行云云；被
    告甲○○辯稱：係乙○○告知伊可以參加郵局舉辦之抽獎活
    動，伊等才會將帳戶存摺、提款卡、密碼、印章交給乙○○
    ，伊並無幫助詐欺取財犯行云云。
三、本院查：
  (一)被告二人將前述臺中北屯郵局、臺中中正路郵局帳戶提供予
    乙○○後，乙○○轉交予「文龍」、「何雅芳」、「蘇志成
    」、「鄭雅雯」、「蔡經理」及其餘姓名年籍不詳之成年詐
    騙集團成員等人所組成之詐騙集團做為渠等詐欺取財犯罪使
    用一節，業據證人丙○○、丁○○、吳蕙蘭等人於警詢證述
    明確，並有郵政國內匯款單一份、郵政國內匯款執據六份、
    臺中中正路郵局被告甲○○帳號000000000000
    00號帳戶立帳申請書一份、交易明細一份、中華郵政股份
    有限公司臺中郵局九十五年十一月二十一日中管字第○九五
    二一○五七七○號函及附件之被告戊○○前開臺中北屯郵局
    帳號00000000000000號帳戶立帳申請書及交
    易明細各一份、臺南市警察局受理「詐騙帳戶警示、詐騙電
    話斷話」通報單一份、內政部警政署反詐騙案件紀錄表二份
    、彰化縣警察局二林分局二林派出所受理「人頭帳戶犯罪案
    件」管制表一份在卷足稽。
  (二)郵局帳戶係供個人提存、匯款、轉帳之用，任何人均得申請
    開立帳戶，亦無須另外繳納費用，乃一般國民日常生活所具
    備之常識，如非欲利用他人帳戶從事財產犯罪之不法用途，
    並藉此逃避檢警追查，何須使用他人帳戶。又存摺、金融卡
    、印章等，具有一定金融交易目的及識別意義，均係個人專
    屬重要物品，一旦落入他人手中，極易成為財產犯罪工具或
    造成財產損失，是一般人均妥善保管而不輕易交予他人。況
    依社會常情，郵局或金融機構辦理抽獎活動，必定會公開舉
    辦，且會將參加方式公告周知，又個人帳戶之存摺、提款卡
    及密碼，係個人與金融機構交易之憑證，一般社會所舉辦之
    抽獎活動，根本無須交付存摺、提款卡及密碼，更遑論係郵
    局舉辦之活動，否則一旦交付帳戶資料，則存款人如何再與
    郵局從事存、提款之交易，此乃一般經驗法則，被告二人係
    久於社會歷練之成年人，對此豈有不知之理？被告戊○○於
    檢察官偵查中亦自陳其並不知郵局於九十五年五月間有何抽
    獎等語，是被告戊○○既親自至郵局辦理存摺補發，且未曾
    見過郵局有何公告抽獎活動而不知有何抽獎活動，且於交付
    乙○○之初，有懷疑交付相關帳戶資料，可能會被拿去做不
    法用途（96年度偵字第314號卷11頁），另甲○○亦係親自
    至郵局辦理帳戶開戶，而其二人既對於郵局抽獎一事抱持高
    度興趣，何以其二人均未曾向郵局人員詢問關於抽獎事項，
    顯與常情不符，且嗣後就何時抽獎及中獎與否，亦未曾向乙○○或郵局人員詢問，其等又如何知悉是否中獎，其二人所
    述，參加抽獎云云，顯違常情，均無足採。
  (三)依卷附之被告戊○○前開臺中北屯郵局帳戶交易明細所示，
    該帳戶為詐騙集團以自動提款機提領詐騙金額多次，有前開
    臺中北屯郵局被告戊○○帳戶交易明細表一份在卷可憑，而
    被告戊○○所領取之提款卡為新式之晶片金融卡，其至少應
    設定六碼之提款密碼，自000000至999999，在邏輯上有一百
    萬種之組合，如非被告戊○○告知該提款卡密碼，該詐欺集
    團成員如何得以輸入正確之六位數密碼而以提款卡領取款項
    ，是被告戊○○前開所辯，亦無足採。
  (四)證人乙○○於警詢及偵訊時，固稱：伊確實以參與抽獎為由
    ，向被告二人拿取上開帳戶存摺相關物品等語，證人即乙○○同母異父之弟庚○○於本院審理時證稱：被告甲○○於交
    付存摺等物品予乙○○時，伊有聽到乙○○談及是用來做為
    參加郵局電腦抽獎，如果抽中，獎金一人一半之類，伊本身
    則未參加，因為不習慣將證件交付別人等語。查近來利用貸
    款廣告詐欺取財之犯罪類型層出不窮，該等犯罪多數皆利用
    人頭帳戶做為出入帳戶，業經媒體廣為披載，而為眾所周知
    。被告二人為久於社會歷練之成年人，對此豈有不知之理，
    竟仍將前揭郵局帳戶提供予乙○○使用，顯見其等主觀上對
    於該帳戶將被做為財產犯罪使用之情有所預見，並容任該乙○○交付他人利用其等帳戶遂行財產犯罪之未必故意存在，
    乙○○及庚○○上開供述，顯與事理不符，且因本身涉案之
    利害關係，或因與涉案人有兄弟情誼，均難為被告等有利認
    定。
    綜上所述，被告二人所辯均不足採信。本件事證明確，被告
    二人犯行堪以認定。
四、查刑法業以中華民國九十四年二月二日總統令修正公布，並
    自九十五年七月一日施行。被告行為後，其應適用之相關法
    律已有變更，茲就與本案適用有關之條文，比較說明如下：
  (一)刑法第33條第5款業經修正公布，修正後刑法第33條第5款規
    定「罰金：新臺幣一千元以上，以百元計算之」，與修正前
    刑法第33條第5款規定「罰金：（銀元）一元以上」不同。
    比較新舊法結果，以修正前即行為時法較有利於被告，故依
    刑法第2條第1項前段規定，本案關於刑法第339條第1項之法
    定刑罰金部分，自應適用行為時之法律即修正前刑法第33條
    第5款規定決定其罰金部分之法定刑。
  (二)被告行為後，刑法施行法第一條之一於95年6月14日經以華
    總一義字第09500085181號令修正公布增訂。修正增訂之刑
    法施行法第一條之一規定「中華民國九十四年一月七日刑法
    修正施行後（按指九十五年七月一日），刑法分則編所定罰
    金之貨幣單位為新台幣。九十四年一月七日刑法修正時，刑
    法分則編未修正之條文定有罰金刑者，自九十四年一月七日
    刑法修正施行後，就其所定數額提高為三十倍。但七十二年
    六月二十六日到九十四年一月七日新增或修正之條文，就其
    所定數額提高為三倍」。而本件被告所犯上開規定有罰金刑
    ，且為刑法分則編未修正之條文而定有罰金刑者；於刑法施
    行法第一條之一修正增訂前，其貨幣單位為銀元，罰金刑之
    提高標準應適用罰金罰鍰提高標準條例第一條之規定「依法
    律應處罰金、罰鍰者，就其原定數額得提高為2倍至10倍。
    」而再依現行法規所定貨幣單位折算新臺幣條例第二條規定
    「現行法規所定金額之貨幣單位為圓、銀元或元者，以新臺
    幣元之三倍折算之」，比較新舊法適用之結果，其關於法定
    刑為罰金部分之提高標準，新舊法均無不利之情形，故依刑
    法第二條第一項前段規定，本案關於刑法第339條第1項之法
    定刑罰金提高標準部分，自應適用行為時之法律即罰金罰鍰
    提高標準條例第1條之規定。
  (三)修正公布施行之刑法第41條第1項前段則規定：「犯最重本
    刑為五年以下有期徒刑以下之刑之罪，而受六個月以下有期
    徒刑或拘役之宣告者，得以新臺幣一千元、二千元或三千元
    折算一日，易科罰金。」比較修正前後之易科罰金折算標準
    ，以95年7月1日修正公布施行前之規定，較有利於被告，則
    應依刑法第2條第1項前段，適用修正前刑法第41條第1項前
    段規定，定其折算標準。
  (四)修正前刑法第56條關於連續犯之規定業已刪除，是被告犯後
    法律已有變更，而本件正犯於舊法時期所犯之數次詐欺取財
    罪，依修正施行前刑法第56條之規定，為連續犯，應以詐欺
    取財罪論以1罪，並得加重其刑至2分之1；而依修正施行後
    之刑法，並無連續犯之規定，且依新法應各別多次論斷之結
    果〈即數罪併罰〉，其刑度顯較修正前應依刑法第56條之規
    定以1連續詐欺取財罪為重，經比較新舊法結果，應依刑法
    第2條第1項前段之規定，以被告行為時之規定較有利於被告
    ，而適用修正施行前之刑法第56條規定，論以連續詐欺取財
    罪。
  (五)刑法第47條雖將舊刑法修正限制為受徒刑之執行完畢，或一
    部之執行而赦免後，5年以內「故意」再犯有期徒刑以上之
    罪者，始成立累犯。但上述新舊法之規定，對於本件被告「
    故意」犯上開罪名，亦無所謂「有利或不利」之情形，應無
    適用修正後刑法第2條第1項之規定比較新舊法適用之問題（
    最高法院95年度台上字第5589號判決參照）。
五、按刑法上之幫助犯，係指以幫助之意思，對於正犯資以助力
    ，而未參與實施犯罪之行為者而言（最高法院四十九年臺上
    字第七七號判例參照）。次按連續幫助與幫助連續原屬有別
    ，如基於概括犯意，多次幫助他人犯罪，為連續幫助；如以
    一幫助行為，幫助他人連續犯罪，則為幫助連續，就幫助犯
    言，僅有一次之犯罪行為（最高法院八十六年度臺上字第五
    六八○號、八十七年度臺上字第三八六五號判決參照）。前
    開綽號「文龍」與自稱「何雅芳」、「蘇志成」、「鄭雅雯
    」、「蔡經理」及其餘姓名年籍不詳之成年詐欺集團成員，
    均係犯刑法第三百三十九條第一項之詐欺取財罪，且其等詐
    欺集團成員彼此間有犯意聯絡、行為分擔，各應論以共同正
    犯，又渠等先後詐欺取財之犯行，均各時間緊接，方法相同
    ，觸犯構成要件相同之罪名，顯各係基於概括犯意為之，各
    應論以連續犯。本件被告二人各自將其等所申請開立之前開
    臺中北屯郵局、臺中中正路郵局帳戶交予乙○○轉交「文龍
    」之成年男子作為連續詐欺取財之匯款帳戶使用，顯係基於
    幫助他人詐欺取財之概括犯意，且所為提供帳戶予他人之行
    為係屬刑法詐欺取財罪構成要件以外之行為，其既以幫助他
    人犯罪之意思而參與犯罪構成要件以外之行為，依刑法第三
    十條第一項幫助犯之規定，核其所為，均係犯刑法第三百三
    十九條第一項詐欺取財罪之幫助犯，爰依刑法第三十條第二
    項之規定，按正犯之刑減輕之。又公訴人雖僅就被告戊○○
    所提供臺中北屯郵局遭詐騙集團利用作為詐騙被害人丙○○
    之幫助詐欺取財犯行提起公訴，然檢察官就犯罪事實一部起
    訴者，其效力及於全部，本件被告戊○○就其臺中北屯郵局
    帳戶資料遭詐騙集團利用作為詐騙吳蕙蘭之幫助詐欺取財之
    犯罪事實，與公訴人已起訴之幫助詐欺取財部分，有一罪之
    關係，已如前述，本院自應併予審理，附此敘明。且查，被
    告戊○○前於八十六年間因犯贓物罪，經臺灣高等法院高雄
    分院判處有期徒刑八月確定；復於八十九年間，因犯常業詐
    欺罪，經本院判處有期徒刑一年八月確定，並經裁定應執行
    有期徒刑二年二月確定，送監執行，於九十一年五月三十一
    日縮刑期滿執行完畢，有臺灣高等法院被告前案紀錄表一份
    在卷可稽。被告戊○○前受徒刑執行完畢後，於五年以內故
    意再犯本件有期徒刑以上之罪，自應依刑法第四十七條第一
    項之規定論以累犯，並加重其刑，被告戊○○就前開所犯幫
    助詐欺取財之犯行，有刑之加重、減輕事由，並依法先加後
    減。
六、原審認被告犯罪事實明確，予以論罪科刑固非無見；惟被告
    行為後，為紀念解除戒嚴二十週年，予罪犯更新向善之機，
    而制定「中華民國九十六年罪犯減刑條例」，經總統於九十
    六年七月四日公佈，並於同月十六日施行。被告犯罪時間在
    九十六年四月二十四日之前，所犯合於減刑條件，原審不及
    適用該條例對被告減刑，自有未洽，被告上訴，否認犯罪，
    雖難憑採，然原判決既有上開可議之處，自應撤銷改判。爰
    審酌被告二人擅自將其以個人名義所申請取得之金融機構存
    款帳戶，提供他人作為詐欺取財之匯款帳戶使用，助長犯罪
    之不良風氣，幫助犯罪者隱匿真實身分，增加檢警犯罪偵查
    之困難性，間接造成更多人之遭受損害，其行可議，且被告
    二人犯罪後猶矢口否認犯行，未見悔意，惟被告本身並未實
    際參與詐欺取財之犯行等一切情狀，各量處如主文所示之宣
    告刑，並依上開條例第二條第一項第三款規定，依法減其宣
    告刑之二分之一，並就減得之刑諭知易科罰金之折算標準。
七、據上論斷，應依刑事訴訟法第369條第1項前段、第364條、
    第299條第1前段，刑法第2條第1 項前段、第30條第1 項、
    第2 項、第339條第1項、第47條第1項、修正前刑法第41條
    第1項前段，罰金罰鍰提高標準條例第1條前段、修正前罰金
    罰鍰提高標準條例第2條，中華民國九十六年罪犯減刑條例
    第2條第1項第3款、第8條第1項，判決如主文。
本案經檢察官己○○到庭執行職務。
中　　華　　民　　國　　96　　年　　7　　月　　25　　日
            刑事第四庭    審判長法　官  洪  耀  宗
                                法　官  江  德  千
                                法　官  劉  登  俊
上列正本證明與原本無異。
不得上訴。
                                書記官  粘  銘  環
中　　華　　民　　國　　96　　年　　7 　　月　　26　　日
